---
title: "Migración de renoe 0.2.0 a renoe 0.3.1"
output: rmarkdown::html_vignette
vignette: >
  %\VignetteIndexEntry{Migración de renoe 0.2.0 a renoe 0.3.1}
  %\VignetteEngine{knitr::rmarkdown}
  %\VignetteEncoding{UTF-8}
---

```{r, include = FALSE}
knitr::opts_chunk$set(collapse = TRUE, comment = "#>")
```

`renoe 0.3.1` es la versión pública que sustituye a 0.2.0. La versión 0.3.0
fue una candidata interna: no se publicó y no debe usarse como referencia de
instalación o citación. El hotfix 0.3.2 sólo sincroniza documentación y
etiquetas visibles; no cambia esta migración ni la API. El cambio a 0.3.1
incorpora una ruta reproducible para
los clasificadores, corrige fusiones históricas y hace explícito qué reglas
pueden entrar en cada análisis.

Para un análisis nuevo use `integrated_accepted`, el escenario predeterminado.
Conserva las correspondencias oficiales y añade únicamente reglas aceptadas de
panel o condiciones ENOE, con la procedencia y el nivel sustentado en la salida.

## El flujo canónico

El orden de 0.3.1 es:

1. adquisición y fusión con `info_trimestre()`, `carga_enoe()` o
   `descarga_enoe()`, y `fusion_enoe()`;
2. preparación con `drop_tri()`, `crear_folios()` y las variables generales;
3. actividad económica con `armonizar_scian()`;
4. ocupación con `armonizar_sinco()`;
5. carreras con `armonizar_carreras()`;
6. consumidores, como clases, cuidado, teletrabajo y desajuste educativo.

`procesar_variables_enoe()` ejecuta esta secuencia y comprueba al final que no
cambió el número de filas y que `folio3` existe, no tiene faltantes y es única.
Si alguna condición falla, la función se detiene y no presenta una salida
parcial como válida.

```{r, eval = FALSE}
datos <- fusion_enoe(2022, 1)

datos_031 <- procesar_variables_enoe(
  datos,
  anio = 2022,
  trimestre = 1,
  escenario_clasificadores = "integrated_accepted"
)
```

La ruta paso a paso es útil para auditar una etapa concreta:

```{r, eval = FALSE}
datos_clasificados <- datos |>
  drop_tri() |>
  crear_folios() |>
  armonizar_scian() |>
  armonizar_sinco(escenario = "integrated_accepted") |>
  armonizar_carreras(perfil = "panel_validado", salida = "auditable") |>
  procesar_clasificaciones_reproducibles(
    escenario = "integrated_accepted"
  )
```

No cambie el orden SCIAN → SINCO → carreras → consumidores: algunas reglas
ocupacionales usan actividad económica y los consumidores requieren códigos y
banderas de comparabilidad ya estabilizados.

## Qué escenario elegir

| Qué quiero hacer | Función recomendada | Escenario | Advertencia |
|---|---|---|---|
| Iniciar un análisis general reproducible | `procesar_variables_enoe()` | `integrated_accepted` | Es el valor predeterminado; registre la versión del paquete y el escenario. |
| Limitar la clasificación a equivalencias oficiales | `armonizar_sinco()` o `procesar_variables_enoe()` | `official_strict` | Tendrá menor cobertura cuando el puente oficial sea múltiple o no converja. |
| Reproducir un producto académico histórico | `procesar_productos_academicos()` | `analysis_legacy` | Incluye rescates históricos no transportables; no lo presente como equivalencia oficial. |
| Auditar SCIAN, SINCO y carreras por separado | `armonizar_scian()`, `armonizar_sinco()` y `armonizar_carreras()` | Declarar el escenario en SINCO y consumidores | Conserve códigos observados, procedencia, reglas y granularidad. |
| Calcular desajuste horizontal | `calcular_desajuste_horizontal()` | El mismo de la armonización recibida | Requiere carrera ARM8 y SINCO comparable a tres dígitos; no fuerce casos no clasificables. |
| Clasificar cuidado o teletrabajo | Función consumidora correspondiente | El mismo de la ruta canónica | El rescate propio del consumidor no rellena una ocupación oficial faltante. |

### `official_strict`

Usa evidencia oficial y las convergencias que ésta sustenta. Es apropiado para
resultados que deban evitar cualquier decisión empírica o histórica adicional.
Los códigos múltiples pueden permanecer pendientes o resolverse sólo a un nivel
más agregado.

### `integrated_accepted`

Es la opción recomendada para uso general. Añade reglas aceptadas de panel y
condiciones ENOE a la capa oficial. Cada asignación conserva su estado de
decisión, nivel de evidencia, regla y granularidad. Una selección por panel es
`preferred` y una regla condicionada es `conditional`; ninguna se presenta como
equivalencia oficial `unique`.

### `analysis_legacy` y el perfil académico reproducible

Habilita además rescates históricos que dependen del producto o de reglas no
transportables. Debe solicitarse expresamente. El wrapper
`procesar_productos_academicos()` reutiliza la ruta canónica, comprueba que el
escenario recibido coincide con el solicitado y marca el perfil
`academic_reproducible`:

```{r, eval = FALSE}
datos_2020t1 <- fusion_enoe(2020, 1)

datos_articulo <- procesar_productos_academicos(
  datos_2020t1,
  anio = 2020,
  trimestre = 1,
  escenario = "analysis_legacy"
)
```

Esta marca identifica la ruta analítica; no reemplaza un manifiesto de datos,
un `run_id`, los parámetros ni los hashes de los productos publicados.

## Cambios que afectan resultados

### Corrección de 2020-T1

0.3.1 exige que las cinco tablas `viv`, `hog`, `sdem`, `coe1` y `coe2`
provengan de la misma publicación vigente. En la unión personal SDEM–COE de
2020-T1 excluye `ur` de la llave porque el ámbito difiere entre tablas para
2,851 personas cuya identidad coincide. `ur` se conserva como variable y sigue
usándose en las uniones de vivienda y hogar donde corresponde.

La corrección reduce de 3,011 a 162 los faltantes de `clase_alt6_damian`. Los
162 restantes son casos legítimos: 133 tienen código oficial `9999` y 29 no
tienen una regla EGP aplicable. Deben regenerarse el transversal o PINI de
2020-T1 y los paneles 57–61 que contienen ese trimestre. Una caché de 2020-T1
sin las cinco tablas se invalida.

### Corrección de 2022-T1

El ZIP oficial contiene componentes HOG urbano y rural complementarios. La
carga los combina, armoniza los meses del componente rural y usa SDEM como
ancla para que la ausencia de una tabla auxiliar no elimine personas. Registre
que la base fue regenerada con 0.3.1 antes de compararla con un producto hecho
con 0.2.0.

### Código especial `9999`

`9999` es un código oficial especial, pero no una ocupación sustantivamente
identificada. La salida conserva `sinco2011_codigo_especial = TRUE` y
`sinco2011_comparable = FALSE`. Los consumidores deben respetar estas banderas:
no rellene esos casos para aumentar cobertura y no los incluya en medidas que
requieran una ocupación comparable.

## Trazabilidad y comportamiento cerrado ante fallos

La ruta conserva el código observado, la versión de origen y destino, los
destinos oficiales posibles, el nivel sustentado, la regla aplicada, el estado
de decisión y el nivel de evidencia. `procesar_productos_academicos()` se
detiene si recibe datos armonizados con un escenario distinto del solicitado.
`procesar_variables_enoe()` se detiene si cambia filas o termina con una llave
de persona incompleta o duplicada. Revise las columnas de procedencia y las
razones de no clasificación antes de publicar un resultado.

## Alias, compatibilidad y retiros

El único alias público marcado como deprecado en 0.3.1 es
`armoniza_sinco()`. Emite una advertencia y delega en `armonizar_sinco()`:

```{r, eval = FALSE}
# Antes
datos <- armoniza_sinco(datos)

# Desde 0.3.1
datos <- armonizar_sinco(datos, escenario = "integrated_accepted")
```

La columna transitoria `trabajo_cuidado_rem` de 0.2.0 fue retirada. Use
`trabajo_cuidado_mercado`. El argumento `legacy = TRUE` se conserva como
compatibilidad explícita en las funciones que lo aceptan y selecciona
`analysis_legacy`; para código nuevo prefiera declarar `escenario`.

## Migración mínima desde 0.2.0

Si usaba el wrapper general, la migración mínima es declarar el escenario y
regenerar los productos afectados:

```{r, eval = FALSE}
# 0.2.0
datos_020 <- procesar_variables_enoe(datos, 2022, 1)

# 0.3.1: escenario general recomendado
datos_031 <- procesar_variables_enoe(
  datos,
  2022,
  1,
  escenario_clasificadores = "integrated_accepted"
)
```

Después compare filas, llaves, cobertura SINCO, códigos especiales, razones de
no clasificación y distribuciones de cada consumidor. No atribuya todos los
cambios al clasificador: 2020-T1 y 2022-T1 también cambian por correcciones de
fusión. Conserve las salidas 0.2.0 y registre versión, escenario, parámetros y
hashes de entrada y salida antes de sustituirlas.
