---
title: "renoe"
output: rmarkdown::html_vignette
vignette: >
  %\VignetteIndexEntry{renoe}
  %\VignetteEngine{knitr::rmarkdown}
  %\VignetteEncoding{UTF-8}
---

```{r, include = FALSE}
knitr::opts_chunk$set(
  collapse = TRUE,
  comment = "#>"
)
```

```{r setup}
library(renoe)
```

# Introducción al paquete `renoe`

El paquete `renoe` permite descargar, cargar, fusionar, procesar y analizar los microdatos de la Encuesta Nacional de Ocupación y Empleo (ENOE) de México desde 2005. Está diseñado para facilitar tareas comunes de manejo de datos, incluyendo la descarga de microdatos, la fusión de tablas, la construcción de identificadores, el procesamiento de variables sociodemográficas, laborales y del hogar, así como la imputación de ingresos ocupacionales.

## Instalación

Si el paquete aún no está en CRAN, se recomienda instalarlo desde GitHub con
`pak`:

```{r eval = FALSE}
# install.packages("pak")
pak::pkg_install("aniuxa/renoe")
```

También puede instalarse con `remotes` o `devtools`:

```{r eval = FALSE}
# install.packages("remotes")
remotes::install_github("aniuxa/renoe")

# install.packages("devtools")
devtools::install_github("aniuxa/renoe")
```

## Descarga y carga de microdatos

Puede descargarse y cargarse la ENOE de un trimestre específico. La opción `rapida = TRUE` omite el etiquetado de variables y acelera la carga.

```{r eval = FALSE}
descarga_enoe(2023, 4)
datos <- carga_enoe(2023, 4, rapida = TRUE)
```

Si se desea recuperar las tablas por separado, puede usarse `list = TRUE`:

```{r eval = FALSE}
tablas <- carga_enoe(2023, 4, list = TRUE, rapida = TRUE)
names(tablas)
```

## Fusión de tablas

Para trabajar con una base unificada que integre vivienda, hogar, sociodemográfico y los componentes COE, puede utilizarse `fusion_enoe()`.

```{r eval = FALSE}
datos_fusionados <- fusion_enoe(2023, 4)
```

La función utiliza una estrategia de fusión robusta basada en identificadores disponibles, lo que reduce problemas de duplicación o pérdida de registros cuando cambian nombres o tipos de variables entre trimestres.

También es posible guardar directamente el resultado en distintos formatos:

```{r eval = FALSE}
fusion_enoe(2023, 4, formato = "parquet", guardar = TRUE)
```

## Procesamiento de variables

Una vez cargados o fusionados los datos, pueden generarse variables derivadas para distintos niveles de análisis.

### Variables sociodemográficas

```{r eval = FALSE}
datos <- procesar_vars_sociodemo(datos_fusionados, anio = 2023, trimestre = 4)
```

Esta función genera, entre otras, variables de sexo, edad, grupos etarios, asistencia escolar, estado conyugal, parentesco resumido, ruralidad y zona económica regional.

### Estructura del hogar

```{r eval = FALSE}
datos <- procesar_vars_hogar(datos, anio = 2023, trimestre = 4)
```

Esta función construye tipologías de hogar, tamaño del hogar sin servicio doméstico, tasas de dependencia, conteos por grupos de edad e indicadores de presencia de niñez, juventud y adultez mayor.

### Variables laborales

```{r eval = FALSE}
datos <- procesar_vars_laborales(datos)
datos <- calcular_desajuste_estadistico(
  datos,
  periodo_referencia = "trimestre"
)
```

La primera función armoniza la codificación ocupacional y calcula el nivel
agregado de competencia, el proxy basado en escolaridad, su desajuste, la
experiencia previa y la temporalidad contractual. La segunda calcula una
referencia estadística observada de escolaridad. Su valor predeterminado es
transversal trimestral: compara cada observación ocupada con su grupo SINCO en
el mismo trimestre. Para usar una referencia anual como análisis de sensibilidad,
primero se deben unir los cuatro trimestres disponibles y después llamar a
`calcular_desajuste_estadistico(periodo_referencia = "anio")`. Un ponderador
anual ajustado puede suministrarse con `variable_ponderador`; la función no
impone `fac / 4` porque el año puede estar incompleto. La unidad sigue siendo
persona-trimestre y la función no deduplica personas.

### Uso del tiempo

```{r eval = FALSE}
datos <- procesar_tiempo(datos, anio = 2023, trimestre = 4)
```

Las variables específicas de tiempo se expresan en horas. Los códigos 00--97
son duraciones; 98 identifica una actividad realizada con duración desconocida
y 99 una realización desconocida. Una actividad no seleccionada dentro de una
batería respondida vale cero, mientras que una batería no medible conserva
`NA`. Los totales completos quedan en `NA` si falta una duración y los totales
parciales se conservan con una bandera de incompletitud. Las columnas
`*_legacy` reproducen la recodificación histórica a cero.

### Contribución al hogar

```{r eval = FALSE}
datos <- procesar_contribucion_hogar(datos)
```

Esta función genera ingreso ocupacional individual deflactado, agregados del hogar, indicadores per cápita y quintiles ponderados de ingreso y trabajo no remunerado.

## Flujo sugerido de procesamiento

Un flujo típico de trabajo podría ser el siguiente:

```{r eval = FALSE}
datos <- fusion_enoe(2023, 4)

datos <- datos |>
  drop_tri() |>
  crear_folios() |>
  procesar_vars_sociodemo(anio = 2023, trimestre = 4) |>
  procesar_vars_hogar(anio = 2023, trimestre = 4) |>
  procesar_vars_laborales() |>
  calcular_desajuste_estadistico(periodo_referencia = "trimestre") |>
  procesar_tiempo(anio = 2023, trimestre = 4) |>
  ipc_enoe(anio = 2023, trimestre = 4) |>
  imputa_ingocup() |>
  procesar_contribucion_hogar()
```

### Extensiones específicas del proyecto

Algunos indicadores responden a preguntas particulares del proyecto del libro
y del estudio del trabajo de cuidado. Por esa razón no se incorporan
automáticamente a `procesar_variables_enoe()`:

- `procesar_cuidado_extra()` resume composición, jornadas laborales y capacidad
  del hogar para absorber necesidades de cuidado.
- `procesar_estudio_trabajo()` clasifica la combinación de estudio y trabajo y
  distingue búsqueda, cuidados y disponibilidad. Los indicadores pueden
  superponerse; `tipo_neet` ofrece una tipología exclusiva.
- `procesar_libro1()` construye indicadores de origen migratorio, no ocupación
  por cuidados, prestaciones, antigüedad y afiliación sindical.
- `class_cuidado_rem()` clasifica ocupaciones e industrias vinculadas con el
  cuidado de mercado; esta pertenencia no implica remuneración positiva.
- `cmo_to_sinco11_care()` es un puente analítico CMO–SINCO 2011 para el estudio
  de cuidados y no una correspondencia general uno a uno.

Estas extensiones deben ejecutarse después del procesamiento general:

```{r eval = FALSE}
datos_proyecto <- datos |>
  procesar_cuidado_extra() |>
  procesar_estudio_trabajo() |>
  procesar_libro1() |>
  class_cuidado_rem()
```

Para observaciones entre 2005-I y 2012-II, `class_cuidado_rem()` aplica
internamente el puente CMO–SINCO de cuidados utilizando `anio` y `trim`. Desde
2012-III utiliza la clasificación SINCO observada y armonizada.

## Imputación de ingresos ocupacionales

El paquete también incluye herramientas para imputar ingresos ocupacionales faltantes:

```{r eval = FALSE}
datos <- imputa_ingocup(datos)
```

Esto resulta útil para análisis de desigualdad, condiciones laborales o contribución económica al hogar.

## Procesamiento integral

Si se desea aplicar varias transformaciones de forma más automatizada, puede utilizarse una función de procesamiento integral si está disponible en la instalación del paquete:

```{r eval = FALSE}
procesados <- procesar_variables_enoe(datos_fusionados, 2023, 4)
```

Dependiendo de la versión del paquete, esta función puede integrar procesamiento sociodemográfico, del hogar, laboral, de tiempo e imputación.

## Información del trimestre

Para consultar metadatos y verificar qué archivos están disponibles para un trimestre específico:

```{r eval = FALSE}
info_trimestre(2023, 4)
```

## Cuestionarios

También pueden descargarse los cuestionarios de la ENOE en PDF:

```{r eval = FALSE}
descargar_cuestionarios(2023, 4)
```

## Guardado y reutilización

Después de procesar la base, puede guardarse en formatos reutilizables para evitar repetir todo el flujo:

```{r eval = FALSE}
saveRDS(datos, "datos/enoe_2023_4t_procesada.rds")
```

o bien desde la propia fusión:

```{r eval = FALSE}
fusion_enoe(2023, 4, formato = "rds", guardar = TRUE)
```

## Diccionario de variables

`renoe` incluye un diccionario de las variables derivadas, su descripción y la
función que las construye:

```{r eval = FALSE}
diccionario <- readr::read_csv(
  system.file("extdata", "diccionario_variables.csv", package = "renoe"),
  show_col_types = FALSE
)

dplyr::glimpse(diccionario)
```

El archivo contiene las columnas `variable_nombre`, `descripcion` y `funcion`.
Se regenera a partir del código para mantenerlo sincronizado con el paquete.

## Organización sugerida del directorio de trabajo

La ubicación de los archivos procesados es una decisión del proyecto y no está
fijada por `renoe`. Una estructura reproducible posible es:

```text
proyecto/
├── zip/       # Archivos descargados y extraídos
├── datos/     # Bases fusionadas por trimestre
└── procesa/   # Bases procesadas y listas para análisis
```

Las funciones generales devuelven objetos en memoria. La lectura desde `datos/`
y la escritura en `procesa/` deben controlarse mediante el script de producción
o una futura función envolvente para procesar trimestres.

## Contacto

Desarrollado por Ana Escoto y el equipo del proyecto PAPIIT IN305925.  
Repositorio oficial: `aniuxa/renoe`

## Declaración sobre el uso de inteligencia artificial

El paquete constituye un primer esfuerzo por sistematizar, documentar y
traducir a R procedimientos derivados de la experiencia acumulada por Ana
Escoto y de los conocimientos y trayectorias compartidos por integrantes del
proyecto en el estudio de la ENOE. Incluye materiales vinculados con el libro
sobre el uso de R con la encuesta y programas originalmente escritos en Stata.

Durante el desarrollo se utilizaron ChatGPT y, desde el 12 de agosto de 2026,
Codex como apoyo para revisar y explicar código, proponer funciones, mejorar la
documentación, detectar errores y construir y ejecutar pruebas. Las decisiones
conceptuales y metodológicas y la validación de los resultados corresponden a
la autora y al equipo del proyecto. Todas las modificaciones asistidas por
inteligencia artificial fueron revisadas por las personas responsables del
paquete.
