---
title: "renoe"
output: rmarkdown::html_vignette
vignette: >
  %\VignetteIndexEntry{renoe}
  %\VignetteEngine{knitr::rmarkdown}
  %\VignetteEncoding{UTF-8}
---

```{r, include = FALSE}
knitr::opts_chunk$set(
  collapse = TRUE,
  comment = "#>"
)
```

```{r setup}
library(renoe)
```

# Introducción al paquete `renoe`

El paquete `renoe` permite descargar, procesar y analizar los microdatos de la Encuesta Nacional de Ocupación y Empleo (ENOE) de México. Está diseñado para facilitar tareas comunes de manejo de datos, como la descarga de microdatos, la fusión de tablas y el procesamiento de variables sociodemográficas y laborales.

---

## Instalación

Si el paquete aún no está en CRAN, puedes instalarlo desde GitHub:

```{r eval = FALSE}
# install.packages("devtools")
devtools::install_github("aniuxa/renoe")
```

---

## Descarga y carga rápida de microdatos

Puedes descargar y cargar los datos de un trimestre específico de manera rápida (sin etiquetado):

```{r eval = FALSE}
# Descargar y cargar microdatos de forma rápida (sin etiquetas)
descarga_enoe(2023, 4)
datos <- carga_enoe(2023, 4, rapida = TRUE)
```

---

## Fusión de tablas en un solo objeto

Si prefieres trabajar con una base fusionada que incluya las tablas clave (`sdem`, `coe1`, `coe2`), puedes usar `fusion_enoe()`:

```{r eval = FALSE}
# Fusionar tablas en una sola base
datos_fusionados <- fusion_enoe(2023, 4)
```

---

## Procesamiento de variables

Una vez que has cargado o fusionado tus datos, puedes aplicar funciones para generar variables sociodemográficas, del hogar, laborales, de uso del tiempo y otras:

```{r eval = FALSE}
procesados <- procesar_variables_enoe(datos_fusionados,2023, 4)
```

Esto incluye:

- `procesar_vars_sociodemo()`
- `procesar_vars_hogar()`
- `procesar_vars_laborales()`
- `procesar_tiempo()`
- `imputa_ingocup()`

---

## Información del trimestre

Para verificar qué archivos están disponibles para cierto trimestre:

```{r eval = FALSE}
info_trimestre(2023, 4)
```

---

## Cuestionarios

También puedes descargar los cuestionarios de la ENOE en PDF:

```{r eval = FALSE}
descargar_cuestionarios(2023, 4)
```

---

## Contacto

Desarrollado por Ana Escoto y el equipo del proyecto PAPIIT IN305925.  
Repositorio oficial: [https://github.com/aniuxa/renoe](https://github.com/aniuxa/renoe)
